最　高　行　政　法　院　判　決　　　　　　　　　九十一年度判字第一○四二號
　　再 審原 告　甲○○
　　再 審被 告　財政部臺灣省北區國稅局
 　 代　表　人　林吉昌
右當事人間因綜合所得稅事件，再審原告對中華民國八十八年五月十四日本院八十八
年度判字第一九三二號判決提起再審之訴。本院判決如左：
　　主  文
再審之訴駁回。
再審訴訟費用由再審原告負擔。
　　事  實
緣再審原告配偶陳秋梅民國八十年度綜合所得稅結算申報，再審被告以其漏報再審原
告取自國防部中山科學研究院（以下簡稱中科院）之薪資所得計新台幣（下同）二二
一、五八六元，乃核定補徵稅額一三、二九四元。再審原告不服，就取自中科院薪資
所得二二一、五八六元部分，申請復查，未准變更，循序提起行政訴訟，為本院八十
八年度判字第一九三二號判決駁回。再審原告以原判決有修正前行政訴訟法第二十八
條第一款、第七款（即修正後之第二百七十三條第一項第一款、第九款）再審事由，
提起再審之訴。茲摘兩造訴辯意旨如次：
再審原告起訴意旨略謂︰按稅捐稽徵法第一條之一規定：「財政部依本法或稅法所發
布之解釋函令，對於據以申請之案件發生效力。但有利於納稅義務人者，對於尚未核
課確定之案件適用之。」財政部於民國七十九年、八十三年、八十七年編印之所得稅
法令彙編及八十六年稅捐稽徵法令彙編中，分別以七十九年十月十八日台財稅第00
0000000號、八十三年八月三十一日台財稅第000000000號、八十七
年九月二十一日台財稅第000000000號、八十六年七月十一日台財稅第八六
一○七○○六九號函，一再宣示，凡未編入該年度版之該部及各權責機關所對外發佈
舊函示，非經其重行核定，分別自七十九年十一月五日、八十三年十月一日、八十七
年十一月一日、八十六年八月一日起，一律不再援引適用。經遍查上開彙編，財政部
六十八年台財稅第三八五○一號及行政院台八十四財字第三七○○七號函，皆未編入
，應為無效之函示，必經各權責機關重新核定後，始重新生效。且依稅捐稽徵法第一
條之一之立法意旨，該二函釋，對中科院非軍職人員無拘束力。政府機關施政最忌反
覆無常，禁反言原則，具有拘束立法、司法、行政三者之效力。所得稅法第四條第八
款於五十二年修訂公布，稅捐稽徵機關理應於五十五年中科院創立時，據以主張中科
院非軍職人員所領「品位加給或技術加給」為應稅所得，方無瀆職、行政疏失之責任
發生。竟遲至六十八年檢舉人檢舉後，匆匆以六十八年台財稅第三八五○一號函釋徵
免原則，以「如係、如屬」等關鍵詞授中科院自行認定「品位加給、技術加給」為合
於該免稅規定之研究補助費，且行政院、國防部及中科院基於國防需要，未示知員工
，此參財政部八十五年十二月五日台財稅第000000000號、國防部八十五年
十月九日珍琥字第二五二六號函即明。財政部發文國防部後，十四年間，均無進一步
具體作為，此唯一合理解釋，即配合歷任行政院長之國防武器自主政策，以取得國防
實質嚇阻戰略，保障人民自由，避免我方防禦力量虛弱，導致共軍進犯，維持安定之
社會秩序，使企業能發達，創造經濟奇跡，所增進之公共利益，遠大於對「品位加給
、技術加給」之課稅利益而不作為。是以中科院非軍職人員之「品位加給、技術加給
」之免稅權利，合於憲法第二十二條、第二十三條要件，且與促進產業升級條例同為
合於租稅優惠原則之定義：「租稅優惠者，在於具有相同負擔能力，為誘導其某一特
定行為，以違反量能原則創造租稅特權，取得租稅利益，是以租稅優惠之憲法審查標
準在於目的『所誘導之行為』與手段『租稅特權』間是否符合比例原則，基此原則（
憲法第二十三條）及憲法第一百六十六條、第一百六十七條、憲法增修條文第十條基
本科學研究發展國策，蔣總統及歷任行政院長為保護人民之生活安定，維持社會秩序
、增進全民之公共利益，為誘導中科院非軍職人員自主防衛武器之原創力，以最高行
政裁量權核予「品位加給或技術加給」為免稅待遇，連一般人民均相信有實質免稅之
法律狀態存在，此有工商時報報導可稽。何況就所得稅法第四條第八款前段、稅捐稽
徵法第一條之一及第四十八條之三之立法本意暨前彙編函示，中科院員工及一般人民
皆已相信品位加給及技術津貼實質免稅之既存法秩序之存在，並以之作成生涯規劃，
處置財產，應有信賴保護原則之適用。鈞院以往判決均指明信賴保護原則，係指人民
信賴政府機關之決定，就其生活關係已有適當之安排，應給予保護或給予合理補償而
言。財政部、國防部為政府機關，鈞院應為上開自己之見解負責。監察院院台財字
第二四五七號函中，指出桃園縣稅捐稽徵處大溪分處八十年四月八日回復檢舉人、納
稅義務人，亦認為研究加給係政府為獎勵科技人員科技研究工作之補助費（係對人民
公開承認），而再審被告八十二年四月十五日北區國稅三字第八二○○七三○七號函
認可否適用所得稅法第四條第八款，亦有疑義，應採不溯及既往原則，所以本案未納
稅，非可歸責於納稅義務人。監察院八十七年十一月二十日（87）院台財字第八七二
二○○五八○號及八十七年十二月二十二日（87）院台財字第八七二二○○六五八號
函並表明對中科院非軍職員工之處置顯非公平，而係中科院及稅捐機關之行政疏失所
致，就桃園縣稅捐稽徵處大溪分處八十年四月八日回復檢舉人，中科院非軍職人員主
觀上並無違章漏稅之故意，應享有「信賴保護原則」之適用，因其為主管機關對於人
民之函示，非政府機關內部之建議函。李總統八十四年十月十二日在國軍軍事會議中
裁示：中科院非軍職員工所領之品位加給及技術津貼所得稅追繳案，財稅單位對法律
之引用不宜因時而異，以溯往方式追課，亦有不妥。本案涉及層面甚廣，希相關單位
重視，儘速妥善處理。李主席復於八十五年五月八日在中常會指責相關單位未負責解
決中科院補稅問題，如查明係政府過錯，應由政府支出等語。八十七年十月十二日工
商時報刊出行政法院鍾院長就中科院非軍職員工所得稅行政訴訟事件，建議應由財政
、國防兩部協商解決，由此可見本件所得稅追補繳案，錯不在員工。又中科院八十三
年以前開具之扣繳憑單，扣繳義務人為院長，但該院忽於八十五年二月十二日補寄已
退休或現職員工有關「品位加給」等之扣繳憑單上所添記之扣繳義務人竟為已離職之
主計處長周和漢和陳榮讚，經查證係中科院當時之主計處長吳俊勢未徵詢渠等同意，
擅以渠二人名義補發。有調查權之稅捐機關，竟以此不合法補發之扣繳憑單作為補稅
依據，實有違有調查權機關，不得以非法手段獲得之證據，為課稅憑證之證據法則。
蓋如不以扣繳憑單上客觀平實之所得記載，則稅捐機關與納稅義務人之糾紛將永無寧
日。鈞院認不以扣繳憑單之有無為課稅之唯一證據，有待商榷。而陳榮讚、周和漢、
吳俊勢等以奉命行事為由，如進行國家賠償訴訟，則屬另一大事。再者，本件如經鈞
院駁回，認定品位加給或技術津貼為中科院非軍職人員之薪資所得，則中科院非軍職
人員退休時，可向國防部暨中科院請求補發全額退休金差額，將使國庫損失甚鉅，且
對去世之員工，其欠稅如何處理，其家屬可否請求追補退休金之差額？綜上所述，本
件應依憲法第十五條、第二十二條、第二十三條、所得稅法第四條第八款前段、稅捐
稽徵法第一條之一、四十八條之三及首揭函示以及長達二十八年之久之實質免稅所形
成之既存之法律秩序，與信賴保護原則、比例原則等審慎判決，以維原告權益，重樹
政府威信，符合法制。並請依職權行言詞辯論，暨命中科院參加訴訟等語。
再審被告答辯意旨略謂︰中科院之預算雖分別依計畫編列人事費支應其員工之各項給
與，但實際上領受「科技品位加給」或「技術津貼」之非軍職人員，無論配屬之單位
或參與不同計畫，悉依該院所訂「科技人員品位支給標準表」、「技術員薪給標準表
」之等級，每月按級定額領取「科技品位加給」或「技術津貼」。該院與其聘僱人員
之約定事項亦載明所指薪給，除實物代金及眷補費外，包括全部給與，是以該院非軍
職人員所領受之「科技品位加給」或「技術津貼」，核屬其因提供勞務所取得之報酬
。另再審被告於八十二年間曾派員前往該院現場瞭解結果，該院支付非軍職人員之「
科技品位加給」及「技術津貼」係採按月給付方式，揆諸所得稅法第四條第八款及財
政部六十八年十一月台財稅第三八五○一號、八十四年八月十四日台財稅第八四一六
四一四一八號函釋暨行政院秘書長八十四年十月十七日台八十四財字第三七○○七號
函釋，原核定以系爭薪資所得（研究補助費或品位加給）二二一、五八六元，併課當
年度綜合所得額，核定應補稅額一三、二九四元，要無不合。又本件原核定發單補徵
稅款，並未逾越稅捐稽徵法第二十一條所定核課期間，所稱基於信賴利益不宜追溯補
徵等節，殊無足採。至再審原告主張各節，前經大院行政訴訟判決，已詳為審酌論駁
在案，並無適用法規錯誤情形，再審原告仍執前詞主張，難謂有理。其以原判決適用
法規顯有錯誤之理由，提起再審之訴，亦僅為再審原告對法律見解之歧異，要難符合
行政訴訟法第二十八條第一款規定之要件，所訴核無足採，請判決駁回其再審之訴等
語。
　　理  由
按修正前行政訴訟法第二十八條第一款所謂適用法規顯有錯誤（即修正後之第二百七
十三條第一項第一款），係指原判決所適用之法規與該案應適用之現行法規相違背，
或與解釋判例有所牴觸者而言。至於事實認定職權之正當行使或法律上見解之歧異，
再審原告對之縱有爭執，要難謂為適用法規顯有錯誤，而據為再審之理由。又同條第
七款（即修正後第二百七十三條第一項第九款）所謂為判決基礎之證物係偽造或變造
者，係指判決以偽造或變造之證物為基礎，其偽造或變造構成刑事上之犯罪，且經宣
告有罪判決確定，或其刑事訴訟不能開始或續行，非因證據不足者為限。本件再審原
告配偶陳秋梅民國八十年度綜合所得稅結算申報，再審被告以其漏報再審原告取自國
防部中山科學研究院（以下簡稱中科院）之薪資所得計新台幣（下同）二二一、五八
六元，乃核定補徵稅額一三、二九四元。再審原告不服，就取自中科院薪資所得二二
一、五八六元部分，申請復查，未准變更，循序提起行政訴訟，為本院八十八年度判
字第一九三二號判決駁回。再審原告以原判決有修正前行政訴訟法第二十八條第一款
、第七款（即修正後之第二百七十三條第一項第一款、第九款）再審事由，提起再審
之訴。查原判決係以：按中華民國政府或外國政府，國際機構、教育、文化、科學研
究機構、團體，或其他公私組織，為勵進修、研究或參加科學或職業訓練而給與之
學金及研究、考察補助費等所得，免納所得稅。但受領之學金或補助費，如係為
授與人提供勞務所取得之報酬，不適用之，為行為時所得稅法第四條第八款所規定。
又凡公、教、軍、警、公私事業職工薪資及提供勞務者之所得，為薪資所得，該項所
得之計算，以在職務上或工作上取得之各種薪資收入為所得額；前項薪資包括薪金、
俸給、工資、津貼、歲費、金、紅利、各種補助費及按月或按年分期給付之退休金
或養老金。但為雇主之目的，執行職務而支領之差旅費、日支費及加班費不超過規定
標準者，及依同法第四條規定免稅之項目，不在此限，復為同法第十四條第一項第三
類所明定。再審原告配偶八十年度綜合所得稅結算申報，經再審被告查得再審原告取
自中科院之薪資所得二二一、五八六元未合併申報，遂依查得資料核定其綜合所得總
額七九七、○五九元，補徵稅額一三、二九四元。又按憲法第一百六十五條係規定教
育科學藝術工作者生活之保障，與憲法第十九條規定人民有依法律納稅之義務，兩者
併行不悖。前者，要求政府依國民經濟進展之情形，隨時提高教育科學藝術工作者之
待遇；但並不因此免除該類人員依法納稅之義務。因此，除非法律明定，得免納稅義
務者外，稅捐單位對之課徵各類稅款，無違憲法第十九條、第一百七十一條及中央法
規標準法第十一條之規定。從而，中科院不論依何法源設立，其所屬人員是否具有視
同軍人之身分，除非法律明定免徵綜合所得稅外，自不得解免其納稅之義務。又行政
法上所謂信賴保護原則，係指人民因相信既存之法秩序，而安排其生活或處置其財產
，則不能因嗣後法規之制定或修正，而使其遭受不能預見之損害，用以保護人民之既
得權益。本原則之適用，係在禁止新制定或修正法規有溯及既往之效力。而所謂平等
原則，係指相同之事件應為相同之處理，不同之事件則應為不同之處理，除有合理正
當之事由外，否則不得為差別待遇。本件中科院之預算雖分別依計畫編列人事費支應
其員工之各項給與，但實際上領受「品位加給」或「技術津貼」之非軍職人員，無論
配屬之單位參與不同計畫，均依該院所訂「科技人員品位加給支給標準表」、「技術
員薪給標準表」之等級，每月按級定額領取科技品位加給或技術津貼。且該院與其聘
僱人員之約定事項亦載明所指薪給，除實物代金及眷補費外，包括全部給與，其非軍
職人員所領受之科技品位加給或技術津貼，核屬因提供勞務所取得之報酬，應無行為
時所得稅法第四條第八款免納所得稅規定之適用。況再審被告於八十二年間派員前往
中科院瞭解結果，其支付非軍職人員之科技品位加給及技術津貼確係按月給付方式，
復經中科院八十一年十一月三日（八一）訓誠字第一六八七三號函，說明該院各類薪
資扣繳所得稅狀況：「以該院於年度開始即訂有各項研究計畫，並按照研究計畫逐月
實施。各項研究計畫除一般經費外，為獎勵科技人員竭盡心智參與研發工作，另編列
研發人員研究補助費及技術津貼。為便利作業，研發人員研究補助費係採按月發放方
式，再經由成本歸戶手續，回歸計畫預算內（研究補助費採個案給付，必將增加人力
及作業之負擔，不符經濟效益）」等語。足見中科院給付非軍職員工之品位加給及技
術津貼之所得，屬經常性研究補助費給與，且依職級按月定額支給，為提供勞務所取
得之報酬，依行為時所得稅法第四條第八款、第十四條第一項第三類規定，核非免稅
之薪資所得，再審被告依法發單補徵稅款，並未逾稅捐稽徵法第二十一條所定核課期
間，於法並無不合，且尚不違背法律不溯既往原則。而前揭所得稅法之規定一直未變
更，無行政法信賴保護原則之適用。又中小學教師課後輔導等所得，與本件系爭所得
，性質上並非相同之事件，本件再審被告對再審原告課稅之處分，亦無違平等原則。
另納稅義務人如有所得稅法第十四條第一項各類之所得，即應依同法第七十一條規定
申報納稅，而所得稅法第九十五條之規定，僅係為加強課稅資料之正確性，授予稽徵
機關調查及督促扣繳義務人對於扣繳報告之確實，是尚不因稽徵機關未為調查或督促
扣繳義務人，即認納稅義務人就其取得之所得不負申報納稅之義務。從而，再審被告
依前開規定，課徵再審原告系爭所得稅，無違憲法第一百六十五條、第一百七十條及
中央法規標準法第十一條、第十六條之規定。原處分洵無違誤，一再訴願決定遞予維
持，俱無不合。再審原告起訴意旨，難謂有理由，因而駁回再審原告在前訴訟程序之
訴，殊無所適用之法規與應適用之現行法規相違背，或與解釋判例有所牴觸情形。查
行為時所得稅法第十四條第一項第三款已明示薪資所得之定義，凡公教、軍、警、公
私事業職工薪資及提供勞務之所得，均屬之。此項薪資所得除法定免稅者外，均屬應
稅之個人綜合所得。系爭所得係再審原告以中科院非軍職員工身分而領受之品位加給
或技術津貼，雖以研究補助費為名，但並非因參與研究投入心力而獲致，而是如中科
院其他非軍職人員實際上領受「品位加給」或「技術津貼」之情形，無論配屬之單位
或參與不同研究計畫，均依該院所訂「科技人員品位加給支給標準表」、「技術員薪
給標準表」之等級，每月按級定額領取。足見中科院發給此項品位加給或技術津貼係
如薪資般，人人可得，不以投入研究之心力而區分，而以其為中科院服勤務之故，即
屬因提供勞務所取得之報酬，依行為時所得稅法第四條第八款但書規定，不在免稅範
圍。依同法第十四條第一項第三款，第十三條規定，自應列報為個人綜合所得總額中
，課徵綜合所得稅，不得僅以系爭所得以研究補助費為名發給，即謂免稅。又系爭所
得所以應認係應稅薪資所得，並非以每月發給為要件，尚不因中科院函云每月發給為
便宜作業，即認不符合應稅要件。又按租稅法律主義，乃課稅原則之一，課稅固應有
法律依據，免稅亦同。此觀諸所得稅法就免稅所得採列舉規定，非該法所定免稅之所
得，均應核課所得稅（第二、三條）等情，亦可窺知。系爭所得依法應稅，已如上述
，縱稽徵機關久未課稅，並不能認有免稅之默示，並非對人民聲請之案件不作為，無
視同免稅行政處分之可言。否則無異認行政不作為得創設免稅內容，殊與租稅法律主
義有違。又再審被告僅消極的不作為未予核課，其課稅要件仍然存在，非予再審原告
有任何免稅之利益，而財政部亦無系爭所得免稅之核示，無信賴基礎事實，不成立信
賴保護原則。既未逾核課期間，再審被告予以核課，與法無違。又查財政部六十八台
財稅字第三八五○一號函釋在於說明如何合於應稅薪資所得或免稅研究補助費之情形
；行政院八十四台財三七○○七號函釋，在說明品位加給不合免稅規定情形，均在闡
明前引法規原意，無關以行政命令變更人民權利義務之內容，非自行政院該函釋始確
立為應稅，不生追溯課稅之情形。且不待該二函釋，本案所得均應核課所得稅，不能
以該二函釋未編入稅法法令彙編，即謂核課所得稅牴觸禁反言原則有違法情事。又財
政部函釋並無何者有利或不利再審原告之情形，無稅捐稽徵法第一條之一之適用。本
案所得應予課稅，與退休金之計算無關，再審原告所稱認係薪資所得，則短發之退休
金如何補發云云，要屬別一問題。本案因漏報應稅所得而予以核課，與漏報之有無故
意或過失，有無可歸責之事由無關，其課徵稅款無違憲法第十五條、第二十二條、第
二十三條、第一百六十六條、第一百六十七條、增修第十條規定之可言。又稅捐稽徵
法第四十八條之三從新從優之規定，乃關於裁罰之事項，本案非屬裁罰事項，無該條
適用，況系爭所得應稅，自該所得發生後迄無法律變更，無有利不利之比較可言，尤
不生該條適用問題。再者，課稅與否應由稽徵機關依法認定，非可由事業團體或其他
機關自行認定，再審原告主張系爭所得業經發放單位認定為免稅云云，應屬誤解。再
審原告主張原判決適用法規顯有錯誤，無非係其法律上見解之歧異，依首揭說明，不
得據為再審之理由。又所得稅法規定扣繳義務人之扣繳義務，旨在保障所得稅之課徵
，扣繳義務人有無依法扣繳，屬納稅義務人得否用以抵付應納稅款之問題，納稅義務
人如有應稅所得，均應依法申報，縱未經扣繳義務人先行扣繳而無扣憑憑單亦然。再
審原告有系爭應稅所得而未申報，再審被告予以核課，於法無違。而有無扣繳憑單，
中科院補發之扣繳憑單是否有權人所核發，於再審原告之納稅義務並無影響。原判決
並非以扣繳憑單為判決基礎，且再審原告所指經偽造、變造之扣繳憑單，亦未經刑事
判決宣告有罪確定，依首開規定與說明，不得執為再審理由。從而原判決要無適用法
規顯有錯誤或為判決基礎之證物係經偽造或變造之再審事由，再審之訴應予駁回。又
本件事證已臻明晰，無行言詞辯論之必要，中科院亦非本件訴訟標的須合一確定或因
本件撤銷訴訟之結果，其權利或法律上之利益，將受損害者，自無庸命其參加，併此
指明。
據上論結，本件再審之訴為無理由，爰依行政訴訟法施行法第二條、行政訴訟法第二
百七十八條第二項、第九十八條第三項前段，判決如主文。
中　　華　　民　　國　　九十一　　　年　　　六　　　　月　　二十一　　　日
                    最 高 行 政 法 院  第 一 庭
                                審 判 長 法  官　　　黃　綠　星
                                         法  官      高  啟  燦
                                         法  官　　　蔡　進　田
                                         法  官　　　黃　璽　君
                                         法  官　　　廖　宏　明
右  正  本  證  明  與  原  本  無  異
　　　　　　　　　　　　　　　　　　　　 法院書記官　邱  彰  德
中　　華　　民　　國　　九十一　　　年　　　六　　　　月　　二十一　　　日
